---
title: "Análise espacial usando R"
author: "Juliano Palacios Abrantes"
date: "Última atualização `r Sys.Date()`"
output: 
  html_notebook: 
    toc: yes
    toc_depth: 3
    toc_float:
      collapsed: false
    theme: darkly
editor_options: 
  chunk_output_type: inline
---

```{r setup, include=FALSE}
library(here)

source(paste0(here(),"/sessoes/funcoes_de_apoio/instalar_pacotes.R"))

packages <- c("tidyverse", 
              "sf", # for loading shapefiles
              "sp",
              "tools", # for loading shapefiles
              "here", # for easy paths
              "rnaturalearth",
              "viridis" # color-blind friendly pallets
              )

ipak(packages)

# Needs to convert to D2
# Fix new updates of sf package
sf::sf_use_s2(use_s2 = FALSE)

```

## Map sources

Existem inúmeras fontes de dados de mapas gratuitas e vários pacotes R que os integram bem. Uma das principais fontes que utilizo é o [shapefile do litoral com resolução de 10 m da Natural Earth] (<http://www.naturalearthdata.com/downloads/10m-physical-vectors/>). Você pode visitar o site para encontrar diferentes versões ou tipos de arquivos, e eles vêm principalmente em três formatos de resolução: 10m (fino), 50m (médio), 110m (grosso). A resolução se traduz diretamente em velocidade de mapeamento e processamento, com resoluções mais precisas demorando muito mais tempo. Como estou trabalhando em vários exemplos, usarei os mapas de resolução mais grosseira/mais baixa para a maioria deles.

### Global

Natural Earth também tem seu próprio pacote R chamado `rnaturalearth`

```{r, eval = T, message=F,warning=F}

land110 <- ne_download(scale = 110, 
                       type = 'land', 
                       category = 'physical')

plot(land110)
```

Se você quiser preencher o terreno, você deve usar um shapefile de terreno. Se você quiser apenas o contorno dos continentes/ilhas, use um arquivo de litoral.

```{r, eval = T,message=F,warning=F,results='hide'}

coast110 <- ne_download(scale = 110, 
                        type = 'coastline',
                         category = 'physical')
sp::plot(coast110)
```

Eles originalmente parecem iguais, mas se você convertê-los em um objeto de "recursos simples" (`sf`), poderá ver a diferença.

```{r, eval = T}

land110_sf <- st_as_sf(land110)

# Land shapefile
ggplot(land110_sf) + 
  geom_sf(fill="blue")

coast110_sf <- st_as_sf(coast110)

# Coastal lines shapefile
ggplot(coast110_sf) + 
  geom_sf(color="blue")
```

Alternativamente, você pode querer dados em nível de país, como ao fazer um mapa mundial.

```{r, eval = T}

country110 <- ne_countries() #natural earth countries

country110_sf <- st_as_sf(country110)

ggplot(country110_sf) + 
  geom_sf(aes(fill = as.factor(mapcolor9))) +
  theme(legend.position="none") + # Legend wont show up (try change it to 'right')
  scale_fill_brewer(palette="Greys")

# Maybe you want a map all grey
ggplot(country110_sf) + 
  geom_sf(fill="grey50") +
  theme(legend.position="none")



```

### Regional

Mas é difícil ver o que está acontecendo em um nível menor com esses dados de nível mundial. Você tem duas opções:

1.  Amplie um subconjunto do mapa atual.\
2.  Encontre um mapa em menor escala que seja da sua área de interesse.

Outra boa fonte de dados a nível de país, incluindo subunidades, é <http://www.diva-gis.org/gdata>

```{r crop, eval = T, message = FALSE, warning = FALSE}

dims <- c(xmin=-100, xmax=-30,  # Longitude minima e maxima
          ymin=-60, ymax=12 # Latitude minima e maxima
          )

ame_sul <- st_crop(x=country110_sf, 
                 y=dims)

ame_sul %>% ggplot() + 
  geom_sf()
```

Percebe problemas com este mapa?

1.  Faltam ilhas
2.  O litoral é muito suave.\
3.  Geralmente irrealista.

Vamos usar um mapa mais detalhado...

```{r, eval = T, message = FALSE, warning = FALSE, results='hide'}

country10_sf <- ne_download(scale=10, 
                            type="countries",
                            category="cultural", 
                            returnclass="sf"
                            )

ame_sul_det <- st_crop(x=country10_sf, y=dims)

ame_sul_det %>% ggplot() + 
   geom_sf()
```

Naturalmente, você também pode filtrar o país desejado porque o pacote `sf` funciona muito bem com `dplyr`

```{r, eval = T}

# head(country10_sf)
brasil <- country10_sf %>% 
  filter(NAME == "Brazil")

ggplot(brasil) + 
  geom_sf()

```

### País

A se eu quero um area ainda mais pequena?

Maneiras de corrigir isso: 1. Use o mapa mundial de maior resolução ao trabalhar nesta escala 2. Use um mapa regional de resolução mais precisa.

```{r sub_national, eval = T, message = FALSE, warning = FALSE}

# ?ne_download
states <- ne_states()
states_sf <- st_as_sf(states)

states_sf_br <- states_sf %>% 
  filter(iso_a2=="BR") #Filtre para um país, caso contrário, levará uma eternidade.

ggplot(states_sf_br) + 
  geom_sf()

```

Então, se o que importa para mim é só RGN... Primeiro vamos descobrir os nomes (nem sempre é fácil)

```{r}
unique(states_sf_br$name)

```

Agora sim, sabemos que RGN ta como *Rio Grande do Norte*...

```{r rgn, eval = T}

states_sf_br %>% 
  filter(name == "Rio Grande do Norte") %>% 
  ggplot() +
  geom_sf()

```

You can also load your own shapefile (DO NOT RUN)

```{r load_peronal_map, eval = T, echo = T}

path_sf <- here("data/espacial/fao_areas")

# The File
name_sf <- "FAO_AREAS_CWP.shp"

# Load it!
fao_areas_sf <- st_read(dsn = path_sf,
                        layer =file_path_sans_ext(name_sf))

# Explor it
names(fao_areas_sf)
# head(FAO_Areas_sf)

# And plot it (will take a little bit)
# ggplot(fao_areas_sf) +
  # geom_sf()

```

## Tempo é essência...

Embora você possa fazer todos os mapas que quiser com R, não é a melhor ferramenta para visualização. Na verdade, pode levar uma eternidade para mostrar um mapa (já que estamos balançando agora). Existem duas opções principais aqui:

1.  Não execute viz. scripts em R, melhor, salve figuras como documentos *.png*
2.  Obtenha o estilo geométrico de Picasso com `[st_simplify()]`(<https://postgis.net/docs/ST_Simplify.html>)

### 1. Guarda o mapa no computador

```{r save_my_map, eval = T, echo = T}

# Crie o mapa
mapa_fao <- ggplot(fao_areas_sf) +
  geom_sf()

# Salve no computado para visualizar
ggsave(
  "mapa_fao.png",
  mapa_fao,
  width = 14,
  height = 7
)

```

### 2. Simplifica estilo Picasso

```{r message = FALSE, warning = FALSE, results = 'hide'}

# Um mapa bem estilo Picasso
very_picasso <- fao_areas_sf %>% 
  st_simplify(dTolerance = 10000, preserveTopology = T)

# Plot a very Picasso map 
ggplot(very_picasso) +
  geom_sf()


# Dismunir o estilo mais ainda da pra ver
menos_picasso <- fao_areas_sf %>% 
  st_simplify(dTolerance = 100, preserveTopology = T)

# mapa menos Picasso
ggplot(menos_picasso) +
  geom_sf()

# Eventualmente podemos reduzir o tamanho sem modificar o traco
sequer_picasso <- fao_areas_sf %>% 
  st_simplify(dTolerance = 1, preserveTopology = T)

# mapa menos Picasso
ggplot(sequer_picasso) +
  geom_sf()


```

## Uso de mapas na ciência

-   Mapas de referência (figura clássica 1)
-   Mapas raster
-   Mapas de entidades geográficas
-   Mapas com dados no topo (pontos, linhas, etc.)
-   Modelos de distribuição de espécies! (*Sexta!*)

### Mapas de referência

Mapas de referência são frequentemente usados para orientar o público sobre uma área de estudo com a qual ele pode não estar familiarizado. Eles são mais eficazes quando o situam em algum tipo de conhecimento que já possuem. Assim, eles costumam usar um mapa de pequena escala e um mapa de grande escala.

```{r reference_map, eval = T, echo = F, message = FALSE, warning = FALSE, results = 'hide'}

rgn_sf <- states_sf_br %>% 
  filter(name == "Rio Grande do Norte")

  ggplot() + 
  geom_sf(data = states_sf_br, aes(), fill = "antiquewhite") +
  geom_sf_text(data = states_sf_br, aes(label =abbrev), color = "grey30") +
  geom_sf(data = rgn_sf,
    aes(),
    fill = "blue"
  ) +
    labs( x = "Longitude", y = "Latitude") +
  theme_minimal() +
    ggtitle("Área de estudo (Rio Grande do Norte, Brasil)") +
    # Incluir norte
  annotation_north_arrow(
    location = "br", # Possição: "bl" pra bottom left, "br" pra bottom right, etc.
    style = north_arrow_fancy_orienteering
  ) +
    # incluir escala
    annotation_scale(
    location = "bl",
    width_hint = 0.3 # Tamanho da escala como fração do tamanho da figura
  )

```

### Maps tipo raster

Rasters são simplificações de dados espaciais de acordo com um determinado tamanho de resolução.

```{r, message = FALSE, warning = FALSE, results = 'hide'}

states_sf_br %>% 
  ggplot() +
  geom_sf(
    aes(fill=diss_me)
  ) +
  scale_fill_distiller(palette = "Spectral") +
  theme_minimal()

```

### Mapas de entidades geográficas

Já fizemos um desses que foi preenchido em um recurso de mapa. O ponto principal disso é ter uma coluna anexada ao dataframe que você está interessado em plotar. Então, os polígonos são preenchidos com base nisso.

```{r message = FALSE, warning = FALSE, results = 'hide'}

#AVISO: EXEMPLO USA DADOS FALSOS
# head(states_sf_es)
names(states_sf_br)

# Criar conjunto de dados fictício
df <- tibble(adm1_code= states_sf_br$adm1_code, 
             amantes_do_mar = rnorm(nrow(states_sf_br), mean=20000, sd=1000))

# Junte nossos dados com o shapefile
states_sf_br <- left_join(states_sf_br, 
                          df)
# Criar mapa
states_sf_br %>% 
  ggplot() + 
  geom_sf(aes(fill=amantes_do_mar)) + 
  scale_fill_distiller("Amantes do mar",
                       palette = "Spectral",
                       breaks= seq(min(states_sf_br$amantes_do_mar),max(states_sf_br$amantes_do_mar), 1000)
  ) +
  theme_minimal()


```

### Mapas com dados no topo

Na verdade, eles são bastante simples de fazer em R. Faça seu mapa, adicione seus dados!

```{r message = FALSE, warning = FALSE, results = 'hide'}

# Extraia o estado do RGN do mapa
map <- states_sf_br %>% 
  filter(name == "Rio Grande do Norte") %>% 
  ggplot() +
  geom_sf()

# Datos ficticeos
df <- tibble(
  lat = c(-1.99,-2.3,-2.5,-3.73,-3.4,-3.3),
  long = c(-32.9,-34.9,-36.9,-32,-36.4,-35),
  value = c("tubarao", "tubarao", "tubarao","turista","turista","turista"))

# Mapa
map + 
  geom_point(data=df, 
             aes(x=long, 
                 y=lat, 
                 color=value), 
             size=2) +
  theme_bw()

```
