---
title: "Modelos de distribuição de espécies em R usando o pacote biomod2"
author: "Juliano Palacios Abrantes"
date: "Última atualização `r Sys.Date()`"
output: 
  html_notebook: 
    toc: yes
    toc_depth: 3
    toc_float:
      collapsed: false
    theme: darkly
editor_options: 
  chunk_output_type: inline
---

```{r setup, include=FALSE}
library(here)

source(paste0(here(),"/sessoes/funcoes_de_apoio/instalar_pacotes.R"))

packages <- c(
              "sf", # for loading shapefiles
              "sp",
              "tools", # for loading shapefiles
              "here", # for easy paths
              "rnaturalearth",
              "viridis", # color-blind friendly pallets
              "biomod2", 
              "raster",
              "janitor",
              "tidyverse"
              )

ipak(packages)

# Needs to convert to D2
# Fix new updates of sf package
sf::sf_use_s2(use_s2 = FALSE)

select <- dplyr::select

```

 
Objective

Nesta sessao, aprenderemos como criar e avaliar modelos de distribuição de espécies (SDMs) usando o pacote `biomod2` em R. Ao final desta sessão, você deverá ser capaz de preparar seus dados, construir um modelo e visualizar os resultados.


# 1. Preparar dados

## Preparar dados ambientais

```{r}
# Carregar dados ambientais
env_data <- read.csv("env_data_gfdl_1996_2015.csv") %>% 
  clean_names()


spatial_df <- read.csv("~/Library/CloudStorage/OneDrive-UBC/Data/sdm_australes/Spatial/GEO_SPATIAL_META_MOL720GRID_V5.csv", header=T)


coords <- env_data %>% 
  dplyr::select(lon,lat)

```


## Preparar dados de ocorrencia 

```{r}

load("~/OneDrive - UBC/Data/sdm_australes/FACA/occurence/occurence_SP_234633.Rdata")


obs_data <-data.frame(DATA) %>% 
  clean_names() %>% 
  mutate(lat = as.numeric(latitude),
         lon = as.numeric(longitude)) %>% 
  select(obs = aphiaid,lat,lon) %>% 
  write_csv(.,"obs_data.csv")

obs_data <- read_csv("obs_data.csv")

obs_data_world <- coords %>% 
  left_join(obs_data)
  
# Extract observations for the whole world (myResp)
N<-dim(coords)
OCC<-matrix(NA,N[1],1)
OCC[obs_data$IDX,]<-obs_data$obs
biomod_obs <- data.frame(OCC) # OJO CON ESTA BASE DE DATOS QUE ES LA QUE SE MODIFICA
rm(OCC)


#  ver distribuçao
bind_cols(biomod_obs,coords) %>% 
ggplot() +
  geom_tile(
    aes(
      x = lon,
      y = lat,
      fill = OCC
    )
  )

# Extract observations for the whole world (myResp)
N<-dim(coords)
OCC<-matrix(NA,N[1],1)
OCC[obs_data$IDX,]<-df$OCC
biomod_obs <- data.frame(OCC) # OJO CON ESTA BASE DE DATOS QUE ES LA QUE SE MODIFICA
rm(OCC)

# CLEAN DATASET
obs_data <- biomod_obs %>%
  bind_cols(grid_df) %>%
  # MODIFICA EL CORTE LATITUDINAL Y LONGITUDINAL DE LA DATA
  # filter(
    # longitude < -40,
         # longitude > -100,
         # latitude < 0
         # latitude > -60
         # ) %>%
  select(idmol720shp,1:3) %>%
  arrange(idmol720shp)

```

## 2. Construçao do modelo

### Opções globais do modelo (`BIOMOD_Modeling`)

Esta seção seleciona as diferentes opções que queremos incluir em nosso modelo. 

- *mds_algo*, observe que cada algoritmo tem suas próprias opções e configurações específicas para usuários mais avançados

- *n_rep*, Quanto mais dados, mais repetições, até certo ponto (por exemplo, 5-6 repetições). Duas já sao boas, mas pode ficar confuso. 10 é extremamente bom mas muitos dados a serem analizados.

- *data_sample*, representa a porcentagem de dados que você deseja usar para treinar o modelo. 

- *eval_metric*, voce pode utilizar *ROC*, *TSS*, ou ambas

- *model_thresh*, Determina o limite para seleção de "bons" modelos. Em geral, qualquer valor acima de 0,7 e bem recebido. Está relacionado ao `eval_metric`, enato precisa de um valor para cada metrica

```{r}
# Escolha os algoritmos a ser usados
mds_algo <- c('GLM','GAM',"ANN") # 'MAXENT.Phillips','RF','FDA','CTA'

# Número de repetições
n_rep <- 3 # Número de repetições que desejo (seleção aleatória de variáveis) 

# Porcentagem de dados para amostra
data_sample <- 70 

# Métrica de avaliação
eval_metric <- c("ROC","TSS")

# Opções globais BIOMOD_EnsembleModeling

# Limite de inclusão do modelo
model_thresh <- c(0.7,0.7) 

```


### Estrutura e opções do modelo

```{r}


coordinates(occurrences) <- ~longitude+latitude
proj4string(occurrences) <- CRS(proj4string(env_data))


biomod_data <- BIOMOD_Data(
  resp.var = occurrences,
  expl.var = env_data,
  resp.name = "Species1",
  PA.strategy = "random",
  PA.nb.rep = 10,
  PA.nb.absences = 100,
  PA.max.dist = NULL
)

# Biomod formatted data
# Note, occ_biomod_NA needs to have NA!
myBiomodData <- BIOMOD_FormatingData(
  resp.var = SpatialPointsDataFrame(env_da,
                                    to_biomod_obs,
                                    proj4string = CRS("+proj=longlat +datum=WGS84")
  ), # Response variable
  expl.var = SpatialPointsDataFrame(coords, 
                                    to_biomod_env, 
                                    proj4string = CRS("+proj=longlat +datum=WGS84")
  ), #explanatory variable
  resp.name = species_model$sci_name,
  PA.nb.rep = 3, # NUmber of batch pseudo absent (at least 3)
  PA.nb.absences = n_presence,
  PA.strategy = 'random'
)

```

### Execução do modelo

```{r}



models <- BIOMOD_Modeling(
  data = biomod_data,
  models = c("GLM", "RF", "ANN"), #Escolha os alrotimos que você deseja
  models.options = BIOMOD_ModelingOptions(),
  NbRunEval = 10,
  DataSplit = 80,
  Prevalence = 0.5
)

```


# Avaliações de modelo

```{r}


eval <- BIOMOD_EnsembleModeling(models)
print(eval)


```